【裁判字號】    96,國,1
【裁判日期】    970331
【裁判案由】    損害賠償
【裁判全文】
台灣屏東地方法院民事判決  96年度國字第1號
    原      告  丙○○
    被      告  經濟部水利署第七河川局
    法定代理人  乙○○
    訴訟代理人  湯瑞科律師
上列當事人間請求損害賠償事件，本院於民國97年3 月20日言詞
辯論終結，判決如下：
    主      文
原告之訴駁回。
訴訟費用由原告負擔。
    事實及理由
一、查被告之法定代理人原為彭合營，嗣變更為乙○○，業據被
    告於民國96年10月4 日具狀陳明並聲明承受訴訟（見第115
    頁），且為原告所不爭，其承受訴訟於法並無不合，應予准
    許。
二、原告起訴主張：
（一）依國家賠償法第3 條第1 項規定：「公有公共設施因設置
      或管理有欠缺，致人民生命、身體或財產受損害者，國家
      應負損害賠償責任。」被告於95年7 月初，在屏東縣萬丹
      鄉興全村麟洛大排岸邊，以搶救沙袋構築臨時堤防時，設
      置不當，於萬丹鄉○○村○○路興農橋留有不當缺口，致
      使碧利斯輕度颱風豪雨所匯集而成之河水，沿此堤防缺口
      ，以極快水流速度，大量及快速湧出，毀損原告位於興農
      橋缺口前方之萬丹鄉○○村○○路52號2 層樓房民宅。不
      僅地基隆起、牆壁龜裂、鋼筋外露，庭院及房屋大門變形
      無法關閉。且颱風過後，雨水已歇，但臨時堤防又阻礙積
      水消退，興農橋之臨時堤防缺口，尚難快速宣泄積水，屋
      內傢具、電器品、機車等長時間浸泡水中，損壞嚴重。爰
      於95年7 月19日依國家賠償法第10條第1 項規定，向被告
      請求賠償，被告亦於同年8 月2 日派員實地勘查。惟勘查
      後逾2 個月均無下文，乃於同年10月3 日促請被告儘速依
      國家賠償法第10條第2 項前段辦理賠償協議或發給拒絕賠
      償理由書，嗣獲被告95年10月12日水七管字第0950201559
      0 號函檢送年賠議字第09502015590 號拒絕賠償理由書在
      案。
（二）所謂「堤防潰堤」，就是大水衝破堤防，堤防產生缺口，
      再也無法禦水，水經此缺口向四處亂流而產生水患。被告
      以搶救沙袋構築臨時堤防時，於萬丹鄉○○村○○路興農
      橋留有堤防缺口，形同洪水未至，堤防已先潰堤產生缺口
      ，致使碧利斯輕度颱風豪雨所匯集而成之河水，沿此興農
      橋缺口，快速湧出造成水患，被告確有臨時堤防設置不當
      情事。94年7 月20日海棠強烈颱風來襲，被告尚未構築臨
      時堤防，海棠強烈颱風所挾帶2,200 公厘雨量為台灣中南
      部造成嚴重災情，墾丁國家公園對外交通中斷，東港溪下
      游新園鄉港西村水淹一層樓高，東港溪上游萬丹鄉興全村
      ，並無災情。95年7 月14日碧利斯輕度颱風來襲時，被告
      已構築臨時堤防，碧利斯颱風僅挾帶600 公厘雨量，對東
      港溪下游新園鄉港西村僅造成輕微水患，卻為東港溪上游
      萬丹鄉興全村造成嚴重災情，被告拒絕賠償理由書所稱：
      「該土堤設置或管理並無欠缺，且土堤缺口與請求權人房
      屋被水浸淹沒亦無因果關係」，顯與事實不符。
（三）原告於93年起造屏東縣萬丹鄉○○村○○路52號2 層民房
      乙幢，其一樓建坪39坪或130 平方公尺，二樓建坪亦為39
      坪或130 平方公尺，合計建坪78坪或260 平方公尺（因未
      辦理保存登記，故無房屋登記謄本），當時造價為新台幣
      （下同）550 萬（未包括內部裝璜）。95年7 月14日碧利
      斯輕度颱風豪雨所匯集而成河水，沿被告所築臨時堤防缺
      口，快速湧出，沖毀前揭原告民宅，致民宅地基受損、牆
      壁龜裂、鋼筋外露，尤其屋柱出現裂痕，顯示房屋結構已
      受損。迄今未見被告改善萬丹鄉○○村○○路興農橋之臨
      時堤防缺口，今年颱風季節，系爭民宅可能不能再度承受
      洪水之再次沖擊而倒塌。況目前地球地殼變動激烈，經常
      發生五級以上大地震，以居屋安全考量，宜將房屋拆除重
      建，故請求賠償500 萬元。
（四）本件所生損害，係因土堤建造之初，即存有缺口，有難以
      禦河水泛濫之設置不當瑕疵，並非河川或土堤管理有欠缺
      。而系爭麟洛大排土堤係由被告所設置，並非由屏東縣政
      府設置，且被告亦提不出屏東縣政府委託設置土堤之佐證
      資料，被告實應負損害賠償之責。惟被告主張土堤缺口處
      之河段，係由屏東縣政府管理，被告非管理機關而拒絕賠
      償，顯係彌縫土堤設置有瑕疵之推託詞，請予委棄。
（五）綜上，爰依國家賠償法第3 條第1 項規定提起本訴等語，
      並聲明：被告應給付原告500 萬元。
三、被告則以：
（一）麟洛大排並非屬被告所管理之公有公共設施，且該大排之
      右岸（即鄰近原告房屋之一岸）本已經屏東縣政府構築有
      堤防，此堤防僅構築至興全村之興農橋前，而興農橋至匯
      入東港溪間之河段，目前並未構築堤防。查上開麟洛大排
      雖非屬被告管理之範圍，惟如遇颱風期間，經地方反應或
      主管機關之請求，被告即利用已有之器具及沙袋等構築防
      洪工事，但因興農橋屬麟洛大排二岸之通行橋樑，如無權
      責機關及地方之同意，被告尚無權決定予以封閉（即原告
      所稱之缺口），故被告構築上開工事時，對興農橋之部分
      並未放置任何之沙袋。
（二）原告指摘被告構築沙袋卻留設興農橋之缺口以致造成河水
      湧入乙節，亦與事實有間，經查當時之河水早已滿溢至堤
      防及堤防上之沙袋而湧入，並非僅經由缺口湧入，蓋如僅
      由興農橋之缺口即低處湧入，因原告之房屋係在興農橋之
      上方即高處，故亦不可能因低處之河水湧入缺口而波及在
      高處之原告之理，顯見原告受到水災之苦，係因洪水突然
      過大而造成下游河段之河水全部溢堤所致，與有無留設興
      農橋之缺口乙節，並無關連。亦即原告之受損與興農橋之
      缺口間，並無因果關係存在。事實上，被告機關若未構築
      任何之沙袋，則恐怕淹水更加快速及嚴重，畢竟沙袋之構
      築多少有延緩河水溢堤之時間，屬有好無壞，故本件沙袋
      之構築應無所謂公有公共設施設置有欠缺之情形存在。
（三）綜上，原告之請求應無理由等語資為抗辯。並聲明：(一)原
      告之訴駁回。(二)如受不利判決，願供擔保請准宣告免為假
      執行。
四、原告主張被告於95年7 月初，在屏東縣萬丹鄉興全村麟洛大
    排岸邊，以搶救沙袋構築臨時堤防，於萬丹鄉○○村○○路
    興農橋留有缺口，及當時碧利斯輕度颱風豪雨所匯集而成之
    河水，沖擊原告位於興農橋缺口前方之萬丹鄉○○村○○路
    52號2 層之樓房，造成地基隆起、牆壁龜裂、鋼筋外露，庭
    院及房屋大門變形無法關閉等事實，業據提出相片等為證，
    且為被告所不爭執，堪信為真實。至原告主張被告所設置之
    上開堤防，於萬丹鄉○○村○○路興農橋留有缺口，係屬設
    置不當，且導致碧利斯颱風豪雨所匯集之河水沿該堤防缺口
    ，大量及快速湧出，毀損原告之系爭房屋等情，則為被告所
    否認，並以前詞置辯。經本院與兩造協議簡化爭點後，所整
    理之爭點為：(一)被告是否為國家賠償法第3 條第1 項公有公
    共設施之設置或管理機關？若是，其設置或管理有無欠缺？
    (二)原告所受之損害與被告設置沙袋，在興農橋面留有缺口之
    行為有無相當因果關係？(三)原告所受之損害額為多少？茲分
    別析論如下：
（一）被告自認上開堤防為其所設置，且於興農橋兩端留有缺口
      ，而原告亦主張被告係設置有欠缺，而非管理有欠缺，故
      被告應屬國家賠償法第3 條第1 項規定「公有公共設施」
      之設置機關。查系爭興農橋兩端所連接之道路為產業道路
      ，故興農橋應歸屬地方政府管理，有交通部公路總局第三
      區養護工程處97年2 月4 日三工養字第0971000789號函1
      份附卷可稽（見第170 頁）。故興農橋兩端與產業道路連
      接處，當時是否要由被告堆置沙包予以封閉，實需待管理
      單位即地方政府視洪水情況予以決定。而原告並未提出證
      據證明地方政府當時曾決定予以封橋，並請求被告堆置沙
      包於橋樑缺口處之事實，難認被告未於興農橋兩端缺口堆
      置沙包之不作為，有何設置不當或設置有欠缺之情形。
（二）證人即當時在現場負責沙包堆置工作監工之被告副工程司
      甲○○於本院言詞辯論時證稱：淹水後我有去現場巡視，
      看到興農橋上游的沙包（太空包）上「經濟部水利署」的
      字樣處有泥土的痕跡，而興農橋下游的護岸比上游還低，
      雖然放了2 層沙包，才跟上游的護岸高度差不多，所以在
      上游的護岸放置沙包，它的高度會比下游2 層沙包的高度
      高，而興農橋缺口橋面的高度跟下游護岸的高度一樣，所
      以即使興農橋缺口堆置2 層沙包，依泥土痕跡顯示，淹水
      的高度應仍會越過興農橋缺口上的2 層沙包等語（見第17
      8 、179 頁），並提出相片2 張為證（見第185 頁）。依
      該照片所示，沙包上「經濟部水利署」字樣處之泥土痕跡
      ，應係洪水退去後所遺留，故可推定當時洪水氾濫之高度
      約在興農橋上游護岸上1 層沙包之4/5 高度。原告雖主張
      興農橋橋面的高度只比上游的護岸低約1 米，並非2 個沙
      包的高度，故只要在橋面缺口堆置2 層沙包，即可防止洪
      水越過云云。惟據原告於97年1 月25日具狀陳稱：興農橋
      下游業經被告築有正式堤防，原有景觀已不復見等語（見
      第162 頁），並提出97年1 月20日所拍攝之相片2 張為證
      （見第166 頁）。然原告於97年3 月20日言詞辯論時，始
      主張興農橋橋面的高度只比上游的護岸低約1 米，並非2
      個沙包的高度一節，故本院實無從於護岸高度變更後，至
      現場勘驗碧利斯颱風所挾帶豪雨造成之洪水氾濫時，興農
      橋上、下游之護岸高度，是難認原告此部分之主張屬實。
      而觀之原告提出洪水氾濫後所拍攝之相片（見第55頁），
      及被告提出於堆置沙包前、後所拍攝之相片（見第119 、
      120 頁），可知興農橋之橋面高度應與下游護岸堆置沙包
      前之高度相差無幾，而此結論與證人甲○○前揭之證述內
      容相同，故應堪認定。而原告自認興農橋下游護岸加2 個
      沙包的高度與上游護岸的高度差不多等語（見第181 頁）
      ，此與證人甲○○上開證述內容亦相符合，而興農橋橋面
      高度既與下游護岸堆置沙包前之高度相差無幾，即可推知
      若於興農橋橋面上堆置2 層沙包，其高度應與上游護岸之
      高度相同。此外，原告就興農橋橋面之高度僅比上游護岸
      之高度低約1 米一事，復未能舉證以實其說。從而，原告
      主張興農橋橋面的高度只比上游的護岸低約1 米，並非2
      個沙包的高度云云，委無足採。
（三）基上，當時洪水氾濫之高度既已達興農橋上游護岸上1 層
      沙包之4/5 高度，則縱使被告亦比照下游護岸，在興農橋
      橋面亦堆置2 層沙包，其高度亦僅達上游護岸而已，仍會
      遭約4/5 沙包高度之洪水漫淹過，而導致原告系爭房屋受
      損。是難認原告房屋所受之損害，與被告未於興農橋橋面
      堆置沙包而留有缺口一事，有相當之因果關係存在。按公
      有公共設施因設置或管理有欠缺，致人民生命、身體或財
      產受損害者，國家應負損害賠償責任，國家賠償法第3 條
      第1 項固定有明文。惟所謂公共設施之設置有欠缺，係指
      公共設施建造之初，即存有瑕疵而言。人民依上開規定請
      求國家賠償時，尚須人民之生命、身體或財產所受之損害
      ，與公有公共設施設置之欠缺，具有相當因果關係，始足
      當之。亦即在公有公共設施因設置有欠缺之情況下，依客
      觀之觀察，通常會發生損害者，即為有因果關係，如必不
      生該等損害或通常亦不生該等損害者，則不具有因果關係
      （最高法院95年度台上字第923 號判決意旨參照）。原告
      亦未能舉證證明系爭房屋之損害，係導因於被告未於興農
      橋橋面堆置沙包而留有缺口所致，難謂被告就興農橋橋面
      沙包之設置有欠缺，而該欠缺復與原告房屋之損害間具有
      相當因果關係。
（四）至原告所受損害之損害額一節，因原告尚無法證明上述之
      因果關係存在，故本院尚無庸認定此部分之金額；且原告
      亦未舉證證明其損害已達需要拆除重建之地步，故其損害
      為500 萬元以上（見第64頁）。至原告主張其已花費約20
      0 萬元修理系爭房屋等語，惟其自承未開立收據或發票（
      見第65頁），且迄今原告亦未提出修理費用之單據，故其
      損害額實難認定；而因房屋受損程度為極專業之鑑定機關
      始能判定，故本院亦無法依民事訴訟法第222 條第2 項規
      定，依所得心證定其數額，附此敘明。
（五）至原告聲請本院向屏東縣萬丹鄉公所或地方公職人員（例
      如縣議員林枝贊或村長）查詢94年海棠強烈颱風及95年碧
      利斯輕度颱風來襲時，興全村村內淹水情形之差異，及95
      年碧利斯輕度颱風來襲時，興全村遭受史無前例之嚴重水
      患，是否與被告以搶救沙袋構築臨時堤防有關等語（見第
      3 頁）。然本院既已認定尚無證據證明被告就興農橋橋面
      沙包之設置有欠缺，而該欠缺復與原告房屋之損害間具有
      相當因果關係。且此因果關係之有無係屬水利工程專業知
      識之範疇，實無法經由詢問屏東縣萬丹鄉公所或地方公職
      人員而得知，故原告此部分證據調查之聲請，核無必要，
      應予駁回。況豪雨造成淹水之原因甚多，例如附近地形地
      貌之改變、地下水高度之變化、土壤涵水量之多寡等，因
      素相當複雜，尚難單以雨量之多寡判斷淹水程度之高低。
      而經本院曉諭原告是否預納費用聲請本院囑託台灣省水利
      技師公會鑑定上開因果關係之有無？（見第154 頁），原
      告則具狀陳稱懇請本院免予囑託鑑定等語（見第163 頁）
      ，是本院亦無法藉由鑑定得知上述因果關係之有無。又依
      證人甲○○所述：當時所堆置之沙包已於95年年底至96年
      年初間搬走等語（見第179 、180 頁），查本件訴訟經本
      院他股裁定補費後，於96年1 月10日始繫屬本股，而原告
      迄至現場沙包搬走時止，均未聲請本院勘驗現場；且如前
      所述，興農橋下游業經被告築有正式堤防，原有景觀已不
      復見，故本院於訴訟進行期間實無從至現場勘驗沙包之實
      際高程。以上均併予說明。
五、綜上所述，原告並未能舉證證明系爭房屋之損害，係導因於
    被告未於興農橋橋面堆置沙包而留有缺口所致，其依國家賠
    償法第3 條第1 項規定，訴請被告給付其500 萬元，洵屬無
    據，應予駁回。
六、本件事證已臻明確，兩造其餘攻擊、防禦方法及舉證，經審
    酌後認對於判決結果均無影響，爰不一一論述，末此指明。
七、結論：本件原告之訴為無理由，依民事訴訟法第78條，判決
    如主文。
中    華    民    國    97    年    3     月    31    日
                    民事第一庭  法  官  張以岳
以上正本係照原本作成。
如不服本判決，應於送達後20日內，向本院提出上訴狀並表明上
訴理由，如於本判決宣示後送達前提起上訴者，應於判決送達後
10日內補提上訴理由書（須附繕本）。
                                書記官  蔣開屏
中    華    民    國    97    年    3     月    31    日


司法院資訊處製作；財團法人民間司法改革基金會備份。
